臺灣臺北地方法院刑事判決　　　九十六年度訴緝字第二二○號
公　訴　人　臺灣臺北地方法院檢察署檢察官
被　　　告　甲○○
　　　　　　戊○○
上列被告因常業詐欺案件，經檢察官提起公訴（九十四年度偵字
第三一二六號、第四六七二號），本院判決如下：
     主  文
甲○○共同常業詐欺，處有期徒刑貳年陸月。
戊○○共同常業詐欺，處有期徒刑貳年。
扣案如附表二所示之物均沒收之。
    事  實
一、甲○○、戊○○共同基於意圖為自己不法所有之常業詐欺之
    犯意聯絡，自民國九十二年三、四月（起訴書誤載為九十二
    年一月）間起至九十三年十月八日止，以廟符、玉佩、佛珠
    等物佯與人結緣，各自稱「趙川鼎或趙子昂」、「傅子螢」
    （起訴書誤載為「傅子瑩」），假冒係前經濟部部長趙耀東
    之子、名書畫家傅涓夫之女，其二人係夫妻，書畫造詣頗深
    ，能當眾揮毫，且可邀請知名畫家作畫，並由戊○○手抱名
    為「小福」之男嬰布娃娃，謊稱該布娃娃係渠等之財神，能
    祈福、行神蹟，而以如附表一所示之詐騙方式，誆騙丁○○
    、乙○○、丙○○，致使丁○○、乙○○、丙○○均陷於錯
    誤，分別交付如附表一編號一至編號三所示之財物，及詐得
    如附表一編號二所示財產上不法之利益，共計約新臺幣（下
    同）八百十三萬六千元，均恃此維生，以之為常業。
二、案經丁○○訴由臺北市政府警察局中正第一分局報請，及乙○○訴由花蓮縣警察局報請臺灣花蓮地方法院檢察署呈請臺
    灣高等法院檢察署檢察長令轉臺灣臺北地方法院檢察署檢察
    官偵查起訴。
    理  由
壹、證據能力方面：
    本院資以認定本案犯罪事實之非供述證據（詳後述），查無
    違反法定程序取得之情形，依刑事訴訟法第一百五十八條之
    四反面規定，洵具證據能力，合先敘明。
貳、實體方面：
一、訊據被告甲○○、戊○○固坦承各自稱「趙川鼎或趙子昂」
    、「傅子螢」，冒稱分係前經濟部部長趙耀東之子、名書畫
    家傅涓夫之女，並各向告訴人丁○○、乙○○、被害人丙○○取得五百餘萬元，及如附表一編號二、三所示之財物及財
    產上之利益，惟均矢口否認有何常業詐欺犯行，辯稱：伊等
    並未對外稱為夫妻，丁○○、乙○○係心甘情願交付現金，
    用以購買書畫所用之紙張、筆墨、顏料，及支付祈福之開銷
    ，且該等花費均係用於丁○○、乙○○身上，另丙○○所給
    付之二千元，係丙○○覺得「小福」可愛，致贈「小福」買
    糖，並非祈福之用云云。經查：
  (一)上揭犯罪事實，業據：
    1.證人即告訴人丁○○於本院審理時結證：九十二年初，被
      告甲○○、戊○○逛街到我所開設的服飾店，那時剛好我
      家裡發生事情，是我情緒最低落的時候，被告二人就送我
      龍山寺的符，說跟我結緣，他們覺得我需要祈福，過幾天
      ，被告戊○○就抱一個男嬰布娃娃到我店裡，跟我說該布
      娃娃能通靈，會帶來好運，之後被告二人便常到我店裡，
      並告訴我說他們分係前經濟部部長趙耀東之子、名書畫家
      傅涓夫之女，而且是夫妻，被告甲○○並對外自稱「趙子
      昂」，有一次我們去歷史博物館二樓茶館喝茶，該處有一
      個傅涓夫的匾，被告甲○○還說那是他岳父的筆墨，被告
      二人與博物館裡面的人也很熟，後來便經常到我家作畫，
      還贈送我佛珠、玉佩，我見他們態度誠懇，所以就滿相信
      他們，於同年三、四月間起，被告二人每週一至二次總會
      以畫畫需要錢、廟裡請大陸師父需要錢、哪裡發生事情需
      要錢、祈福需要錢等各種理由要我捐錢，每次我都是將八
      萬元或十六萬元不等之現金分為兩個紅包，在臺北市○○
      路、武昌街、計程車上、我的車號ＦＴ—八○八六號自用
      小客車上等處，交付被告二人，一直到九十三年七月十五
      日止，但我從未見過被告二人幫我祈福，嗣後被告二人不
      見蹤影，我向警察局報案，才知道他們有很多前科，前前
      後後我總共被騙了約八百萬元等語綦詳（見本院九十六年
      度訴緝字第二二○號刑事卷第九十頁至第九十三頁）。
    2.證人即告訴人乙○○於本院審理時證稱：我在花蓮市○○
      街三十八號經營古今安民宿，被告二人於九十二年九月十
      八日至同年月二十七日，在我的民宿住了十天，他們自稱
      為夫妻，是大樂透的中獎人，不方便給身分證，及留下年
      籍資料，說先給我一千元，還說他們有工人在壽豐工作要
      一起來住宿，會住整棟，我請他們簽名，被告甲○○就在
      便條紙上書寫「趙川鼎」及「傅子螢」，並說他是趙耀東
      之子，其妻傅子螢為傅涓夫之後，具有藝術天分，對於書
      法、美術有特殊造詣，被告戊○○還手抱一個叫「小福」
      的男嬰布娃娃，說是他們的財神爺，會帶來好運，且送我
      有佛像的玉佩，因為我有參加主愛之家的公益活動，並在
      民宿內張貼宣傳海報，被告二人在住宿期間便向我誆稱可
      以幫我畫畫，並邀請知名畫家為主愛之家作畫，在花蓮地
      區義賣，為主愛之家募款，且要我先出資購買畫筆、紙張
      等材料，一次二萬元，三次共六萬元，被告甲○○晚上就
      在我們那邊畫畫，後來還說要請八個老師，每個人要包八
      千元紅包，共八人，要我墊付六萬四千元，嗣後被告二人
      住了十餘天，就從後門跑走，住宿費一萬元亦未給付等語
      明確（見同上本院訴緝卷第九十三頁至第九十五頁）。
    3.證人即被害人丙○○於本院審理時證以：九十三年十月八
      日晚間六、七時許，被告二人到花蓮市○○路五二七號我
      所工作的寶勁運動廣場，被告甲○○說要幫員工買鞋，被
      告戊○○則手抱一個男嬰布娃娃，之後就與我聊到該布娃
      娃隔天生日，要辦祈福大會，詢問我是否參加，我表示沒
      空，被告戊○○就向我表示可以幫我及家人祈福，因為我
      隻身在花蓮，家人在屏東，為求心安，便交付被告二人以
      祈福名義向我索討資助之現金二千元，但被告二人於隔天
      即為警逮捕，我才發覺遭詐騙，被告二人並無祈福的能力
      等語甚明（見同上本院訴緝卷第九十五頁反面至第九十七
      頁）。
    4.並有被告甲○○書寫「趙川鼎、傅子螢」名字之便條紙、
      寶勁運動廣場名片、照片在卷可稽（見臺灣花蓮地方法院
      檢察署九十四年度偵字第二八一號偵查卷第七頁、花蓮縣
      警察局刑案偵查卷宗第三十二頁、第五十六頁至第五十九
      頁、第六十三頁至第七十六頁），復有如附表二所示之物
      扣案可資佐證，足見被告二人對外確偽冒分係前經濟部部
      長趙耀東之子、名書畫家傅涓夫之女，具有書畫方面特殊
      造詣，並由被告戊○○手抱名為「小福」之男嬰布娃娃，
      諉稱該布娃娃係渠等之財神，能祈福、行神蹟，而以此方
      式詐騙丁○○、乙○○、丙○○無訛。
    5.是被告等空言辯稱：伊等並未施用詐術，丁○○、乙○○
      係心甘情願給予財物或財產上利益，又丙○○所給付之財
      物並非祈福之用云云，顯係事後卸責之詞，委無足採。
  (二)按刑法所謂常業犯，指反覆以同種類行為為目的之社會活動
    之職業性犯罪而言，至於犯罪所得之多寡，是否恃此犯罪為
    唯一之謀生職業，則非所問，縱令兼有其他職業，仍無礙於
    該常業犯罪之成立（最高法院八十五年臺上字第五一○號判
    例參照）。被告二人於本院訊問時雖供稱：伊等於九十二、
    三年間日常生活之經濟來源係靠被告甲○○賣字畫、教字畫
    ，介紹古董維生云云（見同上本院訴緝卷第三十五頁反面）
    ，縱令屬實，然以被告二人為本案犯行之時間長達約一年八
    月之久，詐欺次數甚多，詐欺金額更高達約八百十三萬六千
    元，顯屬反覆以同種類行為為目的之社會活動之職業性犯罪
    ，自屬常業犯無疑。
  (三)綜上所述，被告等上開辯解，均不足採。本案事證明確，被
    告等常業詐欺犯行，洵堪認定，應予依法論科。
二、論罪科刑：
  (一)被告等行為後，刑法部分條文業於九十四年一月七日修正，
    同年二月二日公布，九十五年七月一日施行，修正後刑法第
    二條第一項規定：「行為後法律有變更者，適用行為時之法
    律，但行為後之法律有利於行為人者，適用最有利於行為人
    之法律。」上開規定乃與刑法第一條罪刑法定主義契合，而
    貫徹法律禁止溯及既往原則，係規範行為後法律變更所生新
    舊法律比較適用之準據法，是刑法第二條本身雖經修正，但
    刑法第二條既屬適用法律之準據法，本身尚無比較新舊法之
    問題，應一律適用裁判時即修正後刑法第二條規定以決定適
    用之刑罰法律，先予敘明。而有關新舊法之比較，應就罪刑
    有關之共犯、連續犯、牽連犯加重等暨其他法定加減原因（
    如身分加減）與加減例等一切情形，綜其全部罪刑之結果而
    為比較（最高法院九十五年第八次刑事庭會議決議參照）。
    經查：
    1.修正前刑法第二十八條規定：「二人以上共同實施犯罪之
      行為者，皆為正犯」，修正後刑法第二十八條則規定：「
      二人以上共同實行犯罪之行為者，皆為正犯」，其中「實
      施」一語，涵蓋陰謀、預備、著手及實行之概念在內，其
      範圍較廣；而「實行」則著重於直接從事構成犯罪事實之
      行為，其範圍較狹，是修正後刑法共同正犯之範圍已有限
      縮。共同正犯之範圍既因此而有變動，自屬犯罪後法律有
      變更，而非僅屬純文字修正（最高法院九十六年度臺上字
      第九三四號判決參照），於本案被告等之犯罪行為，依新
      舊法，均成立共同正犯，適用新法並無較有利於被告等。
    2.修正後刑法業將刑法第三百四十條常業詐欺罪刪除，惟刑
      法第三百三十九條第一項詐欺罪，其法定刑為五年以下有
      期徒刑、拘役或科或併科一千元以下罰金；修正前刑法第
      三百四十條常業詐欺罪法定刑則為一年以上七年以下有期
      徒刑，本案被告等共犯如附表一所示之詐欺犯行，如分論
      併罰，以法定最重本刑計算，其分論併罰之刑度將超過常
      業詐欺罪之最重本刑，故仍以適用修正前刑法常業詐欺罪
      處斷，對被告等較為有利。
    3.刑法第三百四十條常業詐欺罪法定刑罰金部分，依修正前
      刑法第三十三條第五款規定：「罰金：（銀元）一元以上
      」，而銀元與新臺幣間之折算，依現行法規所定貨幣單位
      折算新臺幣條例規定，以銀元一元折算新臺幣三元；修正
      後第三十三條第五款則規定：「罰金：新臺幣一千元以上
      ，以百元計算之」，經比較新舊法之規定，修正後刑法第
      三十三條第五款所定罰金之最低數額，較之修正前提高，
      自以修正前刑法第三十三條第五款規定有利於被告等。
    4.綜上法律修正前、後之整體比較，揆諸前揭最高法院決議
      及修正後刑法第二條第一項之「從舊從輕」原則，適用九
      十四年二月二日修正後之刑罰法律，對被告等並未較有利
      ，自應適用修正前刑法之相關規定。
  (二)核被告二人所為，均係犯修正前刑法第三百四十條常業詐欺
    罪。被告二人具有犯意聯絡及行為分擔，為共同正犯。爰審
    酌被告甲○○前有多次詐欺前科，被告戊○○曾犯詐欺罪，
    經本院判處徒刑並緩刑確定，此有臺灣高等法院被告前案紀
    錄表在卷足憑（見同上本院卷第二十四頁至第三十一頁），
    仍不知省悟，其等正值青壯年，不思以正途取財，竟假冒名
    人之後，佯稱具有書畫方面特殊造詣，並假借為人祈福，而
    向丁○○、乙○○、丙○○詐取財物及財產上不法之利益，
    犯案次數甚多，期間非短，對被害人及社會治安之危害匪淺
    ，且其等犯罪後猶飾詞否認，復未賠償被害人所受損害，未
    見悔意，及其等犯罪之動機、目的、生活狀況、智識程度等
    一切情狀，分別量處如主文所示之刑。又被告二人之犯罪時
    間雖均在九十六年四月二十四日之前，然其等所犯之罪符合
    中華民國九十六年罪犯減刑條例第三條第一項第十六款之情
    形，且皆於上開減刑條例施行前之九十四年十一月十八日經
    本院通緝，於該條例九十六年七月十六日施行後未自動歸案
    ，迄同年十二月五日始經警緝獲到案，有本院通緝書、基隆
    市警察局第一分局通緝案件報告書、逮捕通知書、查捕逃犯
    作業查詢報表存卷可佐（見本院九十四年度訴字第一○七六
    號刑事卷第五十九頁至第六十六頁、同上本院訴緝卷第一頁
    、第十三頁、第五頁、第十七頁、第十頁、第十八頁），依
    中華民國九十六年罪犯減刑條例第五條規定，不得依該條例
    減刑，故俱不予以減刑，併此敘明。
  (三)扣案如附表二所示之物，皆係供犯罪所用之物，且屬被告等
    所有，此據被告等自承在卷（見同上本院訴緝卷第九十七頁
    反面），均應依刑法第三十八條第一項第二款規定宣告沒收
    之。
據上論斷，應依刑事訴訟法第二百九十九條第一項前段，刑法第
二條第一項前段、第三十八條第一項第二款，修正前刑法第二十
八條、第三百四十條，罰金罰鍰提高標準條例第一條前段，判決
如主文。
本案經檢察官蔡宏展到庭執行職務
中　　華　　民　　國　九十六　年 　十二   月　三十一  日
　　　　　　　            臺灣臺北地方法院刑事第十四庭
                              審判長法　官　宋松璟
                                    法  官  陳琪媛
                                    法  官  孫萍萍
以上正本證明與原本無異。
如不服本判決，應於判決送達後十日內向本院提出上訴狀（告訴
人或被害人如對於本判決不服者，應具備理由請求檢察官上訴，
其上訴期間之計算係以檢察官收受判決正本之日期為準）。
　　　　　　　　　　　　　　　    　書記官　張汝琪
中　　華　　民　　國　九十六　年 　十二   月　三十一  日
附錄本案論罪科刑法條全文
刑法第三百四十條
以犯第三百三十九條之罪為常業者，處一年以上七年以下有期徒
刑，得併科五萬元以下罰金。
